【裁判字號】    95,訴,238
【裁判日期】    950926
【裁判案由】    清償債務等
【裁判全文】
臺灣嘉義地方法院民事判決               95年度訴字第238號
原      告  辛○○
            乙○○
            甲○○
            辰○○
            己○○
            丙○○
            壬○○
            戊○○○
            巳○○
            庚○○
            卯○○
            丁  ○
共      同
訴訟代理人  黃文力律師
被      告  癸○○
            寅○○
共      同
訴訟代理人  丑○○
            子○○
上列當事人間請求清償債務事件，本院於民國95年9月12日言詞
辯論終結，判決如下：
    主    文
被告癸○○或寅○○應給付原告辛○○、乙○○、甲○○、辰○○、庚○○、己○○、丙○○、戊○○○、壬○○各新臺幣陸萬
參仟玖佰壹拾參元，及均各自民國九十五年二月十五日起至清償
日止，按週年利率百分之五計算之利息。如其中一被告已為全部
或一部之給付，另一被告就該給付部分同免給付義務。
被告癸○○或寅○○應給付原告巳○○新臺幣壹拾貳萬柒仟捌佰
貳拾陸元，及自民國九十五年二月十五日起至清償日止，按週年
利率百分之五計算之利息。如其中一被告已為全部或一部之給付
，另一被告就該給付部分同免給付義務。
被告癸○○或寅○○應給付原告卯○○、丁○各新臺幣壹拾玖萬
壹仟柒佰參拾玖元，及均各自民國九十五年二月十五日起至清償
日止，按週年利率百分之五計算之利息。如其中一被告已為全部
或一部之給付，另一被告就該給付部分同免給付義務。
訴訟費用由被告負擔。
本判決於原告辛○○、乙○○、甲○○、辰○○、庚○○、己○○、丙○○、戊○○○、壬○○各以新臺幣貳萬壹仟元，原告巳
○○以新臺幣肆萬貳仟元，原告卯○○、丁○各以新臺幣陸萬參
仟元，分別為被告供擔保後，得假執行。
    事實及理由
甲、程序方面：
    被告未於最後言詞辯論期日到場，核無民事訴訟法第386條
    所列各款情形，故依原告聲請，由其一造辯論而為判決。
乙、實體方面：
壹、原告起訴聲明：除假執行擔保金額外，餘如主文所示，而主
    張下列各情：
一、原告壬○○之被繼承人即訴外人翟吳仲瓊、原告甲○○之被
    繼承人即訴外人李健農、原告辛○○、乙○○、辰○○、己○○、丙○○、戊○○○、巳○○、庚○○、卯○○、丁○
    均係以被告癸○○為會首之合會會員，期間自民國89年10月
    8日至93年4月8日，含會首共43會，原告辛○○、乙○○、
    辰○○、庚○○、己○○、丙○○、戊○○○、訴外人翟吳
    仲瓊、李健農各係1會，原告巳○○係2會，原告卯○○、丁○係各3會。
二、被告癸○○於91年5月宣布倒會，其時尚有23人係未得標會
    員。嗣原告辛○○、乙○○、辰○○、己○○、丙○○、戊○○○、巳○○、庚○○、卯○○、丁○、訴外人翟吳仲瓊
    、李健農與被告癸○○、寅○○於91年6月8日就未得標會員
    應得會款召開協調會且訂立協議書，被告寅○○並願承擔系
    爭合會債務。嗣訴外人翟吳仲瓊、李健農分別於92年8月11
    日、93年8月16日死亡，而依序由原告壬○○、甲○○繼承
    系爭合會債權。
三、被告癸○○、寅○○僅於94年1月給付未得標會員每1會新臺
    幣（下同）10,000元，自94年7月起即未依協議書履行第7條
    所定自94年1月起至97年7月止，每半年給付未得標會員每1
    會10,000元，合計7次為70,000元，第8次應給付3,913元之
    債務，經扣除被告寅○○於94年1月所給付未得標會員每1會
    之10,000元，計得未得標會員每1會尚有63,913元未受償。
    原告辛○○、乙○○、甲○○、辰○○、庚○○、己○○、
    丙○○、戊○○○、壬○○係1會，故各得請求63,913元，
    原告巳○○為2會，故得請求127,826元，原告卯○○、丁○
    係各3會，故各得請求191,739元，爰分別依民法第709條之9
    第1項、第2項、第3項、協議書之法律關係，請求被告癸○○、寅○○給付上開金額及法定遲延利息，於其中一被告為
    一部或全部之給付時，另一被告就該部分亦同免責任。
四、對被告抗辯之陳述：
    被告應就協議書之訂立符合民法第74條第1項、第92條第1項
    前段構成要件負舉證責任，且自91年6月8日訂立協議書起至
    今已逾第74條第2項、第93條第1項前段所定1年除斥期間。
貳、被告則聲明：原告之訴駁回，而以下列情詞置辯：
一、系爭協議書係被告出於急迫、輕率、且遭脅迫而訂立。
二、被告癸○○倒會係因其中3名已得標會員得標後即未續繳會
    款所致，被告癸○○、寅○○已為其代償本金完畢，原告本
    件所請求者係已得標會員應支付之利息，該部分應由已得標
    會員自行清償。
參、本院判斷：
一、原告主張原告辛○○、乙○○、辰○○、己○○、丙○○、
    戊○○○、巳○○、庚○○、卯○○、丁○、訴外人翟吳仲
    瓊、李健農均係以被告癸○○為會首之合會會員，原告辛○○、乙○○、辰○○、庚○○、己○○、丙○○、戊○○○
    、訴外人翟吳仲瓊、李健農各係1會，原告巳○○係2會，原
    告卯○○、丁○係各3會，被告癸○○於91年5月宣布倒會，
    原告辛○○、乙○○、辰○○、己○○、丙○○、戊○○○
    、巳○○、庚○○、卯○○、丁○、訴外人翟吳仲瓊、李健
    農均係未得標會員，故與被告癸○○、寅○○於91年6月8日
    就未得標會員應得會款召開協調會並訂立協議書。嗣訴外人
    翟吳仲瓊、李健農分別於92年8月11日、93年8月16日死亡，
    而依序由原告壬○○、甲○○繼承系爭合會債權。上開各情
    ，有原告所提會首會員名冊、協議書、除戶戶籍謄本、繼承
    系統表、同意書附卷為憑，被告對此亦不爭執，應認為真實
    。
二、原告主張被告尚未履行協議書第7條所定之合會債務，被告
    則以上開情詞置辯，故本件首應審究者係協議書是否仍有效
    存續、次應審究者為被告是否已清償全部合會債務，爰就上
    開爭點分敘如下：
（一）法律行為，係乘他人之急迫、輕率或無經驗，使其為財產
      上之給付或為給付之約定，依當時情形顯失公平者，法院
      得因利害關係人之聲請，撤銷其法律行為或減輕其給付。
      前項聲請，應於法律行為後一年內為之。因被詐欺或被脅
      迫而為意思表示者，表意人得撤銷其意思表示。前條之撤
      銷，應於發見詐欺或脅迫終止後，一年內為之。但自意思
      表示後，經過十年，不得撤銷。民法第74條、第92條第1
      項前段、第93條分別定有明文。經查：被告並未舉證系爭
      協議書之訂立係出於急迫、輕率、無經驗或基於原告之脅
      迫，故該抗辯已難採信；而縱認此情屬實，惟被告並未舉
      證其曾聲請法院撤銷該法律行為、減輕其給付或向原告為
      撤銷之意思表示；且自91年6月8日起至今已逾民法第74條
      第2項、第93條所定1年之除斥期間，故被告抗辯協議書效
      力有瑕疵，於法未合，而不可採，應認系爭協議書仍有效
      。
（二）因會首破產、逃匿或有其他事由致合會不能繼續進行時，
      會首及已得標會員應給付之各期會款，應於每屆標會期日
      平均交付於未得標之會員。但另有約定者，依其約定。會
      首就已得標會員依前項規定應給付之各期會款，負連帶責
      任。會首或已得標會員依第一項規定應平均交付於未得標
      會員之會款遲延給付，其遲付之數額已達兩期之總額時，
      該未得標會員得請求其給付全部會款。民法第709條之9第
      1項、第2項、第3項定有明文。被告抗辯其業代已得標會
      員清償全部本金債務，原告本件請求係利息部分，此部分
      利息應由未得標會員自行負擔云云，惟查：
  １、被告經本院於95年7月11日當庭諭知應就已清償全部合會
      債務提出證據以供本院調查，然至本件95年9月12日言詞
      辯論終結時仍未舉證以實其說，其抗辯自難採信，故應認
      被告尚未清償協議書第7條之合會債務。而被告癸○○既
      係會首，依民法709條之9第1項、第2項規定，會首本應於
      合會不能繼續進行時，就其與已得標會員應給付之各期會
      款，與已得標會員對未得標會員負連帶清償責任，故被告
      癸○○抗辯系爭債務應由已得標會員自行清償，伊無須負
      責云云，依法未合，洵無足取，是被告癸○○應依民法第
      709條之9第1項、第2項規定，就其所訂立協議書第7條之
      合會債務對未得標會員即原告負清償責任。
  ２、協議書第7條：「寅○○自94年1月起至97年7月止，每逢
      1月、7月各開立230,000元本票1張，合計應開立本票8張
      ，前7張每次開立230,000元，分予23位未得標會員每人10
      ,000元，第8次開立90,000元，分予23位未得標者，每位
      各得3913.03元」。第8條：「以上所開立之8張本票均交
      由辛○○收存之，俟每次每位會員（或其子女）確實收納
      10,000元後，由癸○○持具領名冊依序換回本票1張」，
      而被告寅○○並未否認此協議書之真正，故認被告寅○○
      應依協議書負擔系爭合會債務。
  ３、被告癸○○、寅○○既自94年7月起即未依約每半年給付
      未得標會員每1會10,000元，至本件95年9月12日言詞辯論
      終結時，其遲付之數額已達2期之總額，依上開民法第709
      條之9第3項規定，原告得請求給付包含尚未到期之全部會
      款，而被告癸○○、寅○○所負給付義務雖依序分別基於
      合會、契約之各別發生原因，惟其給付仍具同一目的，且
      對原告各負全部給付之義務，而係不真正連帶債務，故其
      中一被告為給付時，另一被告就該給付部分即同免給付義
      務。
（三）綜前所述，原告分別依民法第709條之9第1項、第2項、第
      3項、協議書之法律關係，請求被告癸○○、寅○○不真
      正連帶給付原告辛○○、乙○○、甲○○、辰○○、庚○○、己○○、丙○○、戊○○○、壬○○各63,913元；原
      告巳○○127,826元（63,913*2（會）=127,826）；原告
      卯○○、丁○各191,739元（63,913*3（會）=191,739）
      ，及均各自支付命令送達之翌日起（即95年2月15日）至
      清償日止，按週年利率5%計算之利息，為有理由，應予准
      許。
肆、因本件事實業臻明確，故兩造其餘攻擊、防禦方法及所提證
    據，即無須再予審酌，爰未逐一論述，附此敘明。
伍、原告陳明願供擔保請准宣告假執行，經審核後分別酌定相當
    擔保金額准許之。
陸、結論：原告之訴為有理由，依民事訴訟法第385條第1項前段
    、第78條、第85條第1項前段、第390條第2項，判決如主文
    。
中    華    民    國    95    年    9     月    26    日
                  民二庭法  官  陳琪媛
以上正本係照原本作成
如對本判決上訴須於判決送達後20日內向本院提出上訴狀
中    華    民    國    95    年    9     月    26    日
                        書記官  林柑杏


司法院資訊處製作；財團法人民間司法改革基金會備份。
